臺灣臺北地方法院民事判決
110年度訴字第6123號
原      告  英屬維京群島商濠達集團有限公司(LUXURY EXPRES
            S HOLDING LIMITED)




代  表  人  陳行健  

訴訟代理人  陳郁婷律師
複代理人    曹家銘律師
訴訟代理人  林哲丞律師
被      告  張哲發  


上列當事人間損害賠償等事件，本院於民國111年10月19日言詞
辯論終結，判決如下：
    主    文
原告之訴及假執行之聲請均駁回。
訴訟費用由原告負擔。
    事實及理由
壹、程序方面
一、本法所稱外國公司，謂以營利為目的，依照外國法律組織登
    記之公司；外國公司，於法令限制內，與中華民國公司有同
    一之權利能力，為民國107年8月1日修正並於同年11月1日公
    布施行之公司法第4條所明定。是公司法業已廢除外國公司
    認許制度，尊重依外國法設立之外國公司於其本國取得法人
    格之既存事實，而認與我公司具有相同權利能力。本件原告
    為依英屬維京群島法律成立之外國公司，有公司章程附卷可
    稽（見本院卷第33頁至第37頁），依首揭規定，原告具有與
    我國公司相同之權利能力，並有當事人能力及訴訟能力，合
    先敘明。　
二、按民事案件涉及外國人或構成案件事實中牽涉外國地者，即
    為涉外民事事件，應依涉外民事法律適用法定法域之管轄及
    法律之適用（最高法院98年度臺上字第1695號判決意旨參照
    ）。涉外事件之國際管轄權誰屬，涉外民事法律適用法固未
    明文規定，惟受訴法院尚非不得就具體情事，類推適用國內
    法之相關規定，以定其訴訟之管轄（最高法院104年度台抗
    字第1004號裁定意旨參照）。又因侵權行為涉訟者，得由行
    為地之法院管轄，民事訴訟法第15條第1項訂有明文。本件
    原告為依英屬維京群島法律設立之外國法人，主張因遭被告
    詐欺而簽立合作意向書（下稱系爭意向書）並交付美金20萬
    元，依民法第184條第1項、第2項、第179條及第259條規定
    提起本件訴訟，自屬具有涉外因素之私法事件，而原告匯款
    之國泰世華銀行國際金融業務分行（見本院卷第59頁），所
    在地為臺北市中正區，則原告喪失財產之侵權行為結果地，
    屬本院管轄區域，依前開說明，我國法院就本件訴訟具有國
    際管轄權。又按法律行為發生債之關係者，其成立及效力，
    依當事人意思定其應適用之法律；當事人無明示之意思或其
    明示之意思依所定應適用之法律無效時，依關係最切之法律
    ；關於由不當得利而生之債，依其利益之受領地法。但不當
    得利係因給付而發生者，依該給付所由發生之法律關係所應
    適用之法律；關於由侵權行為而生之債，依侵權行為地法。
    但另有關係最切之法律者，依該法律，涉外民事法律適用法
    第20條第1項、第2項、第24條、第25條分別定有明文。本件
    原告所主張之侵權行為結果發生地為本院轄區，業如前述，
    故就侵權行為部分，依涉外法律適用法第25條規定，即應以
    我國法為準據法。另原告主張撤銷系爭意向書意思表示而請
    求不當得利，及主張解除系爭意向書並請求返還款項部分，
    因系爭意向書並未約定應適用之法律（見本院卷第57頁至第
    58頁），而本件既係主張受詐欺而撤銷意思表示及解除系爭
    意向書後為金錢返還之請求，復衡諸原告之法定代理人及被
    告均為我國國民，且現均在國內，堪認我國法為關係最切之
    法律，依前揭規定，應以我國法為準據法。　　
三、按訴狀送達後，原告不得將原訴變更或追加他訴，但擴張或
    減縮應受判決事項之聲明者，不在此限，民事訴訟法第255
    條第1項第3款定有明文。查原告公司起訴聲明原為請求被告
    給付自起訴狀繕本送達翌日起至清償日止，按週年利率5％計
    算之利息（本院卷第11頁），嗣於111年10月19日言詞辯論
    期日變更上開利息起算日自111年1月13日起算（本院卷第24
    4頁），屬減縮應受判決事項之聲明，與前開規定相符，應
    予准許。　　
貳、實體方面
一、原告主張：原告於104年6月3日與越盛有限公司簽署系爭意
    向書，約定各出資人民幣125萬元即美金20萬元，在越南當
    地設立公司從事採購香蕉再轉賣轉銷國外業務，越盛有限公
    司之代表人即被告於簽約後要求以個人帳戶收受原告之投資
    款美金20萬元，並表示在越南當地成立新公司後，會將投資
    款一併匯入新公司帳戶內，原告因此於104年6月22日匯付美
    金20萬元（下稱系爭款項）予被告帳戶。詎被告於收受款項
    後，遲不願依約在越南設立公司進行香蕉轉售業務，經原告
    屢次催告仍遭推諉，原告另發現被告擔任法定代理人之公司
    實為於89年7月4日遭撤銷公司登記之「越盛股份有限公司」
    ，越盛有限公司並未合法成立，顯見兩造簽訂系爭意向書時
    ，被告並無履行之主觀意思，而意圖以違反刑法第335條第1
    項或第339條第1項規定之方式侵害原告財產權，自應依民法
    第184條第1項前、後段及同條第2項規定負擔侵權行為損害
    賠償責任；又越盛有限公司是否合法成立係原告是否簽署系
    爭意向書及交付系爭款項之重要事實，被告以不實事實影響
    原告意思形成，原告爰依本件起訴狀送達為撤銷因受詐欺而
    簽署系爭意向書之意思表示，並依不當得利之規定，請求被
    告返還系爭款項。退步言，縱前開請求無理由（假設語氣）
    ，原告曾於110年8月4日以台北信維郵局012482存證信函催
    告被告應於10日內履約，被告未履行，顯已陷於給付遲延，
    原告即以本件起訴狀繕本送達作為解除契約意思表示，又系
    爭意向書經解除後，被告即應依民法第259條規定返還系爭
    款項。綜上，原告依民法第184條第1項前段、後段、第2項
    ，及民法第179條規定請求被告返還系爭款項；如前開請求
    無理由，原告亦合法解除系爭意向書之法律關係，被告仍應
    依民法第259條第1款、第2款返還系爭款項等語。並聲明：
    被告應給付原告美金20萬元，及自111年1月13日起至清償日
    止，按週年利率百分之5計算之利息（下稱系爭本息）。⑵願
    供擔保，請准宣告假執行。
二、被告則以：本件所在地點均在越南及柬埔寨，又收受系爭款
    項匯入之銀行亦在越南，應交由越南或柬浦寨法院審理。本
    件係因中國農聯社洽詢購買40個貨櫃之香蕉，然考量單價過
    高而參與生產過程，並給付系爭款項作為購買蕉苗之預付款
    ，被告方於系爭意向書上簽名，嗣被告亦交付蕉苗並幫忙運
    送至柬埔寨，被告不認識原告公司，而系爭意向書上除簽名
    外之其餘部分，然均非伊所書寫，亦無使用越盛有限公司之
    印鑑等語，資為抗辯。並聲明：原告之訴及假執行聲請均駁
    回。
三、得心證之理由：
    本件原告主張被告自始意圖以侵占或詐欺方式侵害財產權，
    並無合法成立之越盛有限公司存在，故撤銷受被告詐欺所為
    之意思表示及解除系爭意向書，爰依民法第184條第1項前段
    、後段、第2項、第179條、第259條第1款、第2款等規定，
    訴請被告給付系爭本息，為被告所否認，並以前詞置辯，故
    原告主張是否有理由？分敘如下：
　㈠原告主張依民法第184條第1項前段、後段、第2項等規定，請
    求被告給付系爭本息，是否有理由？
　  ⒈因故意或過失，不法侵害他人之權利者，負損害賠償責任
      。故意以背於善良風俗之方法，加損害於他人者亦同。違
      反保護他人之法律，致生損害於他人者，負賠償責任。民
      法第184條第1項、第2項分別定有明文。本件被告固坦承
      於系爭意向書簽立姓名，惟否認原告主張之意圖以侵佔或
      詐欺方式侵害財產權等情事，抗辯：系爭意向書係中國農
      聯社找其合作而簽立，其有交付香蕉種苗，中國農聯社付
      款尚未足，亦有意願完成系爭意向書所載之合作，不認識
      原告公司等語。原告既主張被告應依前開規定負損害賠償
      責任，自應由原告就被告行為符合民法第184條第1項之要
      件，及被告違反保護他人之法律致生損害於原告等負舉證
      之責。
　　⒉查系爭意向書除當事人欄位「越盛有限公司」及「立意向
      書人」欄之「越盛有限公司」、「張哲發」、「總裁」、
      「張哲發」、「陳行健」係手寫之外，其餘均為打字而成
      ，有系爭意向書影本在卷可參（本院卷第57-58頁），而
      「立意向書人」欄之「越盛有限公司」、「張哲發」、「
      總裁」與同欄位右側之「張哲發」之行筆轉折，顯有不同
      ，尤其兩處手寫「張」字更彰非出自相同之人，而同欄位
      右側之「張哲發」與本件被告陳報書狀之簽名筆觸極為相
      似，則有被告書狀在卷可參（本院卷第151頁），故被告
      抗辯系爭意向書僅有「張哲發」係其簽署，應屬可信。又
      系爭意向書當事人欄位「越盛有限公司」及「立意向書人
      」欄之「越盛有限公司」，均非被告所填載，業如前述，
      故究係何人於系爭意向書上填載「越盛有限公司」及當時
      填載經過詳情，均未見原告有所舉證，僅以「越盛有限公
      司未合法成立，顯見被告於簽訂系爭意向書時即無履行之
      主觀意思」以為主張，難認原告就被告具有侵權行為之主
      觀故意或過失已盡舉證之責。另原告係以被告過往曾有以
      投資香蕉詐欺他人情事，即推論本件亦本於詐欺或侵占之
      意圖，然被告過往作為與本件是否應評價為詐欺或侵占財
      物，實屬兩事，原告置舉證責任不顧，自難認原告主張可
      採。　
　  ⒊是以，本件原告並未舉證證明被告簽署系爭意向書出於詐
      欺或侵占財物意圖及有何符合民法第184條第1項規定之作
      為，亦未證明被告違反保護他人之法律致生損害於原告，
      故原告主張被告應依民法第184條第1項、第2項規定負損
      害賠償責任，而應給付系爭本息與原告，洵屬無據。
　㈡原告主張撤銷受詐欺所為之意思表示，而依民法第179條規定
    ，請求被告給付系爭本息，是否有理由？
　  ⒈原告主張：越盛有限公司是否合法成立係其是否簽署系爭
      意向書及交付系爭款項之重要事實，被告以不實事實影響
      原告意思形成，故依本件起訴狀送達為撤銷因受詐欺而簽
      署系爭意向書之意思表示，並依不當得利之規定，請求被
      告返還系爭款項云云。惟系爭意向書手寫字跡「越盛有限
      公司」應非出於被告，原告就何人於系爭意向書上填載「
      越盛有限公司」及當時填載經過詳情，均未有舉證，業如
      前述，則原告主張被告以越盛有限公司合法成立之不實事
      實影響原告意思形成云云，難認有據。況且系爭意向書「
      立意向書人」欄，並未有「越盛有限公司」用印，倘若越
      盛有限公司合法成立與否，確係原告簽署系爭意向書及交
      付系爭款項之重要事實，何至於有如此未盡慎重之簽署情
      況？亦見原告前開主張，實難採認。
　  ⒉是以，本件被告否認有以越盛有限公司合法成立一事詐欺
      原告，系爭意向書手寫字跡「越盛有限公司」並非出於被
      告，原告就此並無其他舉證，故原告主張撤銷受詐欺之意
      思表示云云，自難可採。又依原告主張內容，系爭款項係
      由其給付行為而交付，自應由原告就無法律上原因一事為
      證明，而原告主張之無法律上原因係其撤銷受詐欺之意思
      表示，然原告主張撤銷受詐欺之意思表示，並無可採，業
      如前述，故原告主張以不當得利法律關係請求被告返還系
      爭本息，自無理由。
　㈢原告主張解除系爭意向書，而依民法第259條第1款、第2款規
    定，請求被告給付系爭本息，是否有理由？　
　　⒈按民法第259條第1款、第2款規定：「契約解除時，當事人
      雙方回復原狀之義務，除法律另有規定或契約另有訂定外
      ，依左列之規定：一、由他方所受領之給付財物，應返還
      之。二、受領之給付為金錢者，應附加自受領時起之利息
      償還之。」，故此規定係契約雙方當事人於契約解除時所
      負之義務，應屬當然。
　　⒉查系爭意向書當事人欄位係「越盛有限公司」及原告，有
      系爭意向書影本可參，故被告並非系爭意向書之一造。而
      原告於110年8月4日以存證信函通知被告於函到10日內履
      行系爭意向書，有存證信函影本附卷可參（本院卷第165-
      168頁），故原告主張以上開存證信函催告被告，被告未
      依系爭意向書履行，故以本件起訴狀繕本送達就系爭意向
      書為解除契約意思表示，而請求被告依民法第259條第1款
      、第2款規定給付系爭本息，顯對自然人及法人之地位有
      所混淆，故原告依民法第259條第1款、第2款規定，請求
      被告給付系爭本息，自無理由。　
四、綜上所述，被告雖於系爭意向書「立意向書人」欄簽署「張
    哲發」，然系爭意向書其餘手寫內容均非被告書寫，原告就
    系爭意向書簽立經過詳情未為舉證，自難認被告簽立系爭意
    向書之「張哲發」係出於詐欺或侵占他人財物之意圖，而違
    反保護他人之法律，對原告構成民法第184條第1項或第2項
    之侵權行為。又原告所提出之證據，不足以證明其受詐欺而
    匯系爭款項，更未證明由其行為造成之財產移動不具法律上
    原因，被告受有系爭款項之利益，對於原告自不構成不當得
    利。另被告並非系爭意向書之其中一造，故原告主張解除系
    爭意向書而請求被告依民法第259條第1款、第2款規定給付
    系爭本息，亦乏所據。是以，本件原告依民法第184條第1項
    前段、後段、第2項、第179條、第259條第1款、第2款等規
    定，請求被告給付系爭本息，並無理由，不應准許，應予駁
    回。原告之訴既經駁回，其假執行之聲請失所附麗，自應併
    予駁回。至於原告聲請調取本院85年度易字第6450號刑事案
    件、88年度重訴字第430號案件卷宗、臺灣高等法院88年度
    上易字第727號卷宗、臺灣臺北地方檢察署85年度偵字第116
    74號、21085號卷宗，以證明被告曾以投資香蕉為手段向他
    人詐欺，此與本件待證事實並無關連，業如前述，並無調查
    之必要，附此敘明。
五、本件事證已臻明確，兩造其餘攻擊或防禦方法及所援用之證
    據，經本院審酌後，認均與本件之結論無涉，茲不再一一論
    述，併予敘明。
六、訴訟費用負擔之依據：民事訴訟法第78條。　　
中　　華　　民　　國　　111 　年　　10 　　月　　31　日
                  民事第五庭    法　官　何若薇
以上正本係照原本作成。
如對本判決上訴，須於判決送達後20日內向本院提出上訴狀。如
委任律師提起上訴者，應一併繳納上訴審裁判費。           
中　　華　　民　　國　　111 　年　　10 　　月　　31　日
                                書記官  林俐如